臺灣屏東地方法院民事判決
110年度訴字第459號
原      告  屏東縣獅子鄉公所

法定代理人  周英傑  
訴訟代理人  陳振榮律師
複 代理 人  黃昱凱律師
被      告  尤文賢  
            謝李玉英
            白鄭月年
上 列三 人
訴訟代理人  林福容律師
被      告  洪家正  
訴訟代理人  沈昌憲律師
上列當事人間請求返還土地事件，本院於民國111年8月18日言詞
辯論終結，判決如下：
    主      文
被告尤文賢應將坐落屏東縣○○鄉○○段000○00000○00000地號土地
如附圖所示編號565⑴部分面積458平方公尺、565-1⑶部分面積4,4
98平方公尺、565-2⑴部分面積79平方公尺上之芒果樹除去，並將
土地返還原告。
被告謝李玉英應將坐落屏東縣○○鄉○○段00000地號土地如附圖所
示編號565-1⑷部分面積1,862平方公尺上之芒果樹除去，並將土
地返還原告。
被告白鄭月年應將坐落屏東縣○○鄉○○段000○00000○00000地號土
地如附圖所示編號565⑵部分面積130平方公尺、565-1⑵部分面積9
90平方公尺、565-2⑵部分面積15平方公尺上之芒果樹除去，並將
土地返還原告。
被告洪家正應將565-1、565-2、567、568地號土地如附圖所示編
號565-1⑸部分面積43平方公尺、565-1⑹部分面積399平方公尺、5
65-2⑶部分面積22平方公尺、567⑴部分面積1,892平方公尺、568⑴
部分面積3,353平方公尺上之芒果樹除去，並將土地返還原告。
訴訟費用由被告尤文賢負擔百分之37、被告謝李玉英負擔百分之
14、被告白鄭月年負擔百分之8、被告洪家正負擔百分之41。
本判決於原告以新臺幣27萬5,000元供擔保後，得假執行。
    事實及理由
一、按依原住民保留地開發管理辦法第2條第1、3項規定，原住
    民保留地管理機關為原住民族委員會(下稱原民會)，執行機
    關為鄉（鎮、市、區）公所，則基於所有權之權能提起之訴
    訟，由原民會或鄉（鎮、市、區）公所起訴均無不可(臺灣
    高等法院暨所屬法院90年法律座談會民事類提案第20號研討
    結果參照)。查坐落屏東縣○○鄉○○段000○00000○00000○000○0
    00地號土地（下稱565、565-1、565-2、567、568地號土地
    ，合稱系爭5筆土地）均為國有之原住民保留地，且以原民
    會為管理機關，有土地登記謄本在卷可參(見本院卷第23至2
    9頁)，依上開管理辦法規定及說明，原告為系爭5筆土地之
    執行機關，自得本於其管理執行者地位代為行使土地所有人
    （即中華民國）之權利。被告洪家正主張：系爭5筆土地之
    所有權人為中華民國，原告既非所有權人，亦非管理機關，
    並無訴訟實施權，欠缺當事人適格云云，自非可採。次按訴
    狀送達後，原告不得將原訴變更或追加他訴，但經被告同意
    者，不在此限；又被告於訴之變更或追加無異議，而為本案
    之言詞辯論者，視為同意變更或追加。民事訴訟法第255條
    第1項第1款及第2項定有明文。原告起訴請求：㈠被告尤文賢
    、謝李玉英、白鄭月年、洪家正應將565-1地號土地上之芒
    果樹及其他地上物移除、清空，並將土地返還原告。㈡被告
    洪家正應將565-2、567、568地號土地上之芒果樹及其他地
    上物移除、清空，並將土地返還原告。㈢被告尤文賢、白鄭
    月年應將565地號土地上之芒果樹及其他地上物移除、清空
    ，並將土地返還原告。訴狀送達後，變更聲明為：㈠被告尤
    文賢應將565、565-1、565-2地號土地如附圖所示編號565⑴
    部分面積458平方公尺、565-1⑶部分面積4,498平方公尺、56
    5-2⑴部分面積79平方公尺上之芒果樹除去，並將土地返還原
    告。㈡被告謝李玉英應將565-1地號土地如附圖所示編號565-
    1⑷部分面積1,862平方公尺上之芒果樹除去，並將土地返還
    原告。㈢被告白鄭月年應將565、565-1、565-2地號土地如附
    圖所示編號565⑵部分面積130平方公尺、565-1⑵部分面積990
    平方公尺、565-2⑵部分面積15平方公尺上之芒果樹除去，並
    將土地返還原告。㈣被告洪家正應將565-1、565-2、567、56
    8地號土地如附圖所示編號565-1⑸部分面積43平方公尺、565
    -1⑹部分面積399平方公尺、565-2⑶部分面積22平方公尺、56
    7⑴部分面積1,892平方公尺、568⑴部分面積3,353平方公尺上
    之芒果樹除去，並將土地返還原告。被告對於上開訴之變更
    無異議，而為本案之言詞辯論，則原告所為訴之變更，合於
    民事訴訟法第255條第1項第1款、第2項規定，應予准許。
二、原告主張：系爭5筆土地均為中華民國所有，管理機關為原
    民會，原告則為執行機關。被告尤文賢占用565、565-1、56
    5-2地號土地如附圖所示編號565⑴部分面積458平方公尺、56
    5-1⑶部分面積4,498平方公尺、565-2⑴部分面積79平方公尺
    種植芒果樹；被告謝李玉英占用565-1地號土地如附圖所示
    編號565-1⑷部分面積1,862平方公尺種植芒果樹；被告白鄭
    月年占用565、565-1、565-2地號土地如附圖所示編號565⑵
    部分面積130平方公尺、565-1⑵部分面積990平方公尺、565-
    2⑵部分面積15平方公尺種植芒果樹；被告洪家正占用565-1
    、565-2、567、568地號土地如附圖所示編號565-1⑸部分面
    積43平方公尺、565-1⑹部分面積399平方公尺、565-2⑶部分
    面積22平方公尺、567⑴部分面積1,892平方公尺、568⑴部分
    面積3,353平方公尺種植芒果樹。惟被告占用前開土地，均
    無合法權源，原告自得本於管理執行機關地位代為行使土地
    所有權人權利，依民法第767條第1項規定，請求被告除去前
    開土地上之芒果樹，並將土地返還原告等情，並聲明：㈠如
    主文第1至第4項所示。㈡原告願供擔保，請准宣告假執行。
三、被告尤文賢、謝李玉英、白鄭月年則以：如附圖所示編號56
    5⑴、565-1⑶、565-2⑴及編號565-1⑷與編號565⑵、565-1⑵、56
    5-2⑵部分土地，前此雖分別為被告尤文賢及謝李玉英與白鄭
    月年種植芒果樹，惟其等於本件起訴前已決定返還相關土地
    ，故於起訴前即無繼續占用、種植、維護及採收芒果樹，則
    其等目前已非565、565-1、565-2地號土地之占用人。其次
    ，依民法第66條第2項規定及最高法院71年台上字2423號判
    決意旨，其等在565、565-1、565-2地號土地上種植之芒果
    樹，因與土地不可分離而屬土地之構成部分，其所有權應歸
    土地所有權人，且其等亦願放棄對前開芒果樹之使用、收益
    及處分權，原告未舉證證明前開芒果樹為其等所有，自不得
    請求其等將前開芒果樹除去等語，資為抗辯，並聲明：原告
    之訴及假執行之聲請均駁回。
四、被告洪家正則以：565-1、565-2、567、568地號土地原為伊
    父洪春曦向原告承租，洪春曦依原告之繳納通知書，均按期
    繳納租金，至少已繳納102年至106年之租金。嗣洪春曦過世
    後，原告通知伊辦理現況使用人變更，伊即配合辦理變更，
    並經原告同意由伊繼續承租使用，伊於109年以前均依原告
    之繳納通知書繳款。其次，前開繳納通知書雖名為「賠償金
    繳納通知書」，惟其繳納方式為每年年底繳交下一年度之金
    額，為被告洪家正使用土地之對價，其性質仍為租金，並不
    因其名稱有所不同，故伊與原告間就前開土地有不定期限(
    或未定期限)之租賃契約存在。再者，原告自110年起即未開
    立繳納通知書予伊，致伊無從繳納前開土地之租金，故伊於
    111年2月17日以存證信函通知原告開立繳納通知書，雖經其
    回函表示拒絕，惟伊為有權占用前開土地。另伊固於如附圖
    所示編號565-1⑸、565-1⑹、565-2⑶、567⑴、568⑴部分種植芒
    果樹，惟實際種植面積應僅有前開部分土地面積之3分之1至
    5分之2，且其中有很大一塊為峭壁等語，資為抗辯，並聲明
    ：原告之訴及假執行之聲請均駁回。
五、兩造不爭執事項：
　㈠系爭5筆土地均為國有之原住民保留地，且以原民會為管理機
    關。
　㈡被告尤文賢及謝李玉英與白鄭月年前此分別在如附圖所示編
    號565⑴部分面積458平方公尺、565-1⑶部分面積4,498平方公
    尺、565-2⑴部分面積79平方公尺及編號565-1⑷部分面積1,86
    2平方公尺與編號565⑵部分面積130平方公尺、565-1⑵部分面
    積990平方公尺、565-2⑵部分面積15平方公尺土地種植芒果
    樹。
　㈢如附圖所示編號565-1⑸部分面積43平方公尺、565-1⑹部分面
    積399平方公尺、565-2⑶部分面積22平方公尺、567⑴部分面
    積1,892平方公尺、568⑴部分面積3,353平方公尺土地上，現
    有被告洪家正所種植之芒果樹。
　㈣被告均未與系爭5筆土地之所有人或管理人簽立契約。
　㈤原告於102年至107年間，按年就565-1、567、568地號土地開
    立繳納義務人為被告洪家正之父洪春曦之繳納通知書，並通
    知洪春曦繳納費用，嗣於108年間，改列繳納義務人為被告
    洪家正，而被告洪家正於108年、109年均有依原告所開立之
    繳納通知書繳納費用。
六、本件之爭點為：㈠被被告洪家正與原告間就565-1、565-2、5
    67、568地號土地是否有租賃關係存在？㈡原告請求被告各自
    將系爭5筆土地上芒果樹除去，並返還土地，是否於法有據
    ？茲分述如下：
　㈠被告洪家正與原告間就565-1、565-2、567、568地號土地是
    否有租賃關係存在：
　⒈按以無權占有為原因，請求返還土地者，占有人對土地所有
    權存在之事實無爭執，而僅以非無權占有為抗辯者，土地所
    有權人對其土地被無權占有之事實無舉證責任，占有人自應
    就其取得占有係有正當權源之事實證明之（最高法院106年
    度台上字第2511號判決意旨參照）。被告洪家正主張其與原
    告就565-1、565-2、567、568地號土地有不定期限(或未定
    期限)之租賃契約存在，為原告所否認，自應由被告洪家正
    就其與原告就565-1、565-2、567、568地號土地有不定期限
    (或未定期限)之租賃契約存在之事實，負舉證責任。
　⒉查原告於102年至107年間，按年就565-1、567、568地號土地
    開立繳納義務人為被告洪家正之父洪春曦之繳納通知書，並
    通知洪春曦繳納費用，嗣於108年間，改列繳納義務人為被
    告洪家正，而被告洪家正於108年、109年均有依原告所開立
    之繳納通知書繳納費用等情，為原告與被告洪家正所不爭執
    ，並有土地登記謄本、屏東縣獅子鄉公所111年4月8日獅鄉
    財字第11130428900號函、109年4月24日獅鄉財字第1093066
    1200號函(含會勘紀錄)、原住民保留地追收損害賠償金繳納
    通知書、原住民保留地繳納通知書、原住民保留地追收使用
    補償金繳納通知書、原住民保留地使用補償金繳納通知書附
    卷可稽(見本院卷第23至31頁、第161至184頁)，堪認屬實。
    又就565-2地號土地部分，被告洪家正已於109年4月16日依
    原告開立之繳納通知書，繳納104至108年間之費用新臺幣(
    下同)308元乙節，有前開原住民保留地使用補償金繳納通知
    書可參，亦堪認定。
　⒊觀諸前開各類繳納通知書之名稱，均未使用「租金」、「地
    租」等字眼，反使用「損害賠償金」、「使用補償金」等名
    詞，且自105年起，原告通知洪春曦及被告洪家正之繳納通
    知書，於注意事項欄均載明各該費用係國有非公用不動產遭
    占用期間使用補償金性質之內容明確，尚難僅以原告曾以繳
    納通知書通知被告洪家正就565-1、565-2、567、568地號土
    地繳納費用，及被告洪家正均按期繳納之事實，逕認原告與
    被告洪家正就前開土地有租賃契約存在。其次，依前開屏東
    縣獅子鄉公所109年4月24日獅鄉財字第10930661200號函(含
    會勘紀錄)，可見原告於108年11月26日派員就565-1、565-2
    、567、568地號土地等土地會勘時記載：「該土地是否確有
    遭占用情形？(經勾選是)」、「占用人資料(請占用人出示
    身分證明文件並拍照存證)：1.姓名：洪家正」、「現況使
    用是否符合相關法令？(經勾選否)」、「占用人是否符合得
    承租身分？(經勾選否)、「是否出具原始使用取得證明文件
    ？(經勾選否)」、「(勾選)願配合向本所提出轉正承租申請
    ：說明：請檢具文件向本所申請，本所再依規定審查後准駁
    」等情，益徵原告與被告洪家正未就565-1、565-2、567、5
    68地號土地成立租賃契約。被告洪家正復未舉證證明其與原
    告確就565-1、565-2、567、568地號土地有不定期限(或未
    定期限)之租賃契約存在，則其主張：前開繳納通知書雖名
    為「賠償金繳納通知書」，惟其繳納方式為每年年底繳交下
    一年度之金額，為被告洪家正使用土地之對價，其性質仍為
    租金，並不因其名稱有所不同云云，尚非可採。
　㈡原告請求被告各自將系爭5筆土地上芒果樹除去，並返還土地
    ，是否於法有據：
　⒈按所有人對於無權占有或侵奪其所有物者，得請求返還之。
    對於妨害其所有權者，得請求除去之。有妨害其所有權之虞
    者，得請求防止之，民法第767條第1項定有明文。次按不動
    產之出產物，尚未分離者，為該不動產之部分。民法第66條
    第2項固定有明文，惟前開規定並未禁止土地所有權人就他
    人任意加諸之出產物，請求他人負除去之義務，以排除妨害
    ，此為恢復土地所有權完整效能之必要方法。
　⒉查如附圖所示編號565⑴部分面積458平方公尺、565-1⑶部分面
    積4,498平方公尺、565-2⑴部分面積79平方公尺及編號565-1
    ⑷部分面積1,862平方公尺與編號565⑵部分面積130平方公尺
    、565-1⑵部分面積990平方公尺、565-2⑵部分面積15平方公
    尺土地，分別有被告尤文賢及謝李玉英與白鄭月年前此種植
    之芒果樹；如附圖所示編號565-1⑸部分面積43平方公尺、56
    5-1⑹部分面積399平方公尺、565-2⑶部分面積22平方公尺、5
    67⑴部分面積1,892平方公尺、568⑴部分面積3,353平方公尺
    土地上，現有被告洪家正所種植之芒果樹等節，為兩造所不
    爭執，並經本院會同屏東縣枋寮地政事務所測量員到場勘測
    ，有勘驗測量筆錄、現場照片、屏東縣枋寮地政事務所111
    年1月19日屏枋地二字第11130027100號及複丈成果圖在卷足
    憑(見本院卷105至119頁、第123至125頁)，堪認屬實。又被
    告均不爭執其等未與系爭5筆土地之所有人或管理人簽立契
    約，而被告洪家正亦未能舉證證明其與原告間就565-1、565
    -2、567、568地號土地有租賃契約存在，已如前述。從而，
    被告尤文賢占用如附圖所示編號565⑴部分面積458平方公尺
    、565-1⑶部分面積4,498平方公尺、565-2⑴部分面積79平方
    公尺，被告謝李玉英占用如附圖所示編號565-1⑷部分面積1,
    862平方公尺，被告白鄭月年占用如附圖所示編號565⑵部分
    面積130平方公尺、565-1⑵部分面積990平方公尺、565-2⑵部
    分面積15平方公尺，被告洪家正占用如附圖所示編號565-1⑸
    部分面積43平方公尺、565-1⑹部分面積399平方公尺、565-2
    ⑶部分面積22平方公尺、567⑴部分面積1,892平方公尺、568⑴
    部分面積3,353平方公尺土地，並種植芒果樹，均屬無權占
    用，原告自得分別請求其等返還土地。
　⒊被告尤文賢、謝李玉英、白鄭月年在565、565-1、565-2地號
    土地上所種植之芒果樹尚存續，有前揭勘驗測量筆錄及複丈
    成果圖附卷可佐，則其等既未將前開芒果樹移除，其等之占
    有狀態自尚屬繼續。又民法第66條第2項固規定：不動產之
    出產物，尚未分離者，為該不動產之部分，惟該規定並未禁
    止土地所有權人就他人任意加諸之出產物，請求他人負除去
    之義務，是原告請求被告尤文賢、謝李玉英、白鄭月年將56
    5、565-1、565-2地號土地上之芒果樹除去，並將土地返還
    原告，自屬有據。被告尤文賢、謝李玉英、白鄭月年雖辯稱
    ：其等於本件起訴前已決定返還相關土地，故於起訴前即無
    繼續占用、種植、維護及採收芒果樹，則其等目前已非565
    、565-1、565-2地號土地之占用人，且前開土地上之芒果樹
    屬土地之構成部分，依民法第66條第2項規定及最高法院71
    年台上字2423號判決意旨，其所有權應歸土地所有權人，而
    其等亦願放棄對前開芒果樹之使用、收益及處分權，原告自
    不得請求其等將前開芒果樹除去等語云云，即非可採。
　⒋被告洪家正所種植芒果樹占用前開土地之範圍，業經勘測並
    製圖如前，原告請求被告洪家正將如附圖所示編號565-1⑸部
    分面積43平方公尺、565-1⑹部分面積399平方公尺、565-2⑶
    部分面積22平方公尺、567⑴部分面積1,892平方公尺、568⑴
    部分面積3,353平方公尺土地上之芒果樹除去，並將土地返
    還原告，亦屬有據。被告洪家正辯稱：伊實際種植面積應僅
    有565-1、565-2、567、568地號土地面積之3分之1至5分之2
    ，且其中有很大一塊為峭壁云云，自無足採。
七、綜上所述，原告依民法第767條第1項規定，請求如主文第1
    至4項所示，為有理由，應予准許。又原告陳明願供擔保，
    請准宣告假執行，經核於法無不合，爰酌定相當之擔保金額
    ，併准許之。
八、末以，本件原告起訴時請求之訴訟標的價額為360萬9,480元
    ，而繳納訴訟費用3萬6,739元，嗣變更聲明如主文第1至4項
    所示，其訴訟標的價額為82萬4,460元【(458+4498+79+1862
    +130+990+15+43+399+22+1892+3353)×60=824460】，應徵訴
    訟費9,030元，則變更前、後之訴訟費用差額部分，即應由
    原告自行負擔，附此敘明。
九、本件事證已臻明確，兩造其餘攻擊防禦方法及舉證，經審酌
    後均於判決結果不生影響，爰不一一論述，附此敘明。
十、據上論結，本件原告之訴為有理由，依民事訴訟法第78條、
    第85條第1項後段、第390條第2項，判決如主文。
中　　華　　民　　國　　111 　年　　9 　　月　　8   　日
                  民事第二庭    法　官  薛全晉　
正本係照原本作成。
如對判決上訴，須於判決送達後20日內向本院提出上訴狀，其未
表明上訴理由者，應於提出上訴後20日內向本院補提理由書狀（
均須按他造當事人之人數附繕本）。
如委任律師提起上訴者，應一併繳納上訴審裁判費。
中　　華　　民　　國　　111 　年　　9 　　月　　10　　日
                                書記官  王鏡瑜